---
title: "Comparação da taxa de crescimento de *Artemia salina* entre duas rações"
subtitle: "Modelo de relatório científico · teste t para duas amostras"
author: "Nome do autor — instituição (preencher)"
date: today
date-format: long
format:
  docx:
    reference-doc: custom-reference.docx
    toc: false
    number-sections: true
    fig-width: 6
    fig-height: 4
    fig-dpi: 300
---

```{r}
#| label: executar-analise
#| include: false
here::i_am("relatorios/relatorio_artigo.qmd")
source(here::here("R", "analise.R"), encoding = "UTF-8")
```

```{=html}
<!-- GUIA DE EDIÇÃO (não aparece no Word)
Este texto é uma sugestão: preencha a autoria e revise a interpretação.
Edite a argumentação aqui; altere os cálculos em R/analise.R.
As expressões R entre crases inserem resultados do script nos parágrafos.
Mantenha no artigo a síntese dos pressupostos que afeta a interpretação.
As explicações de como ler cada diagnóstico pertencem ao caderno HTML.
-->
```

# Introdução

```{=html}
<!-- Sugestão de escrita: situe o problema, justifique a comparação e apresente
o objetivo. Acrescente literatura pertinente, sem inventar informações de coleta. -->
```

O teste *t* para duas amostras independentes compara a média de uma variável numérica entre dois grupos e avalia se a diferença observada escapa ao acaso. Neste trabalho didático, comparamos a taxa de crescimento de *Artemia salina* submetida a duas rações, farelo de arroz (A) e farelo de babaçu (B), motivados por uma afirmação publicitária de que a primeira seria mais eficiente.

O objetivo foi verificar se a taxa média de crescimento difere entre as rações e identificar qual apresenta a maior média, no alcance de um experimento controlado de laboratório.

# Material e métodos

```{=html}
<!-- Sugestão de escrita: informe fonte, unidade experimental, variáveis,
delineamento e procedimentos documentados. -->
```

`r texto_amostra` A unidade experimental foi o aquário, e a variável resposta foi a taxa de crescimento em miligramas por dia. Preservou-se uma cópia local dos dados e mantiveram-se as duas rações como grupos de comparação.

Compararam-se as médias por teste *t* para duas amostras independentes, com intervalos de confiança de `r ic_percentual`% e nível de significância de `r fmt(100 * alfa, 0)`%. A normalidade dentro de cada grupo foi examinada por Shapiro-Wilk e a igualdade de variâncias pelo teste *F*; conforme esse resultado, adotou-se o *t* de Student ou o *t* de Welch [@student1908; @zar2010]. O tamanho do efeito foi quantificado pelo *d* de Cohen [@cohen1988]. Os cálculos foram executados no R `r paste(R.version$major, R.version$minor, sep = ".")`; as versões dos pacotes e do Quarto acompanham o projeto.

# Resultados

```{=html}
<!-- Sugestão de escrita: apresente direção, magnitude, incerteza e tamanho do
efeito; relate a checagem dos pressupostos que limita a interpretação. -->
```

A @tbl-descritiva resume a taxa de crescimento por ração.

```{r}
#| label: tbl-descritiva
#| tbl-cap: "Resumo da taxa de crescimento por ração. DP: desvio padrão; EP: erro padrão da média."
flextable_ocean(tabela_descritiva_exibir)
```

`r texto_resultado`

`r texto_efeito`

```{r}
#| label: tbl-teste
#| tbl-cap: "Resultado do teste t: método, diferença de médias, intervalo de confiança, t, graus de liberdade, p e tamanho do efeito."
flextable_ocean(tabela_teste)
```

A @fig-medias apresenta as médias com seus intervalos de confiança.

```{r}
#| label: fig-medias
#| fig-cap: "Média da taxa de crescimento por ração, com intervalo de confiança de 95%."
grafico_medias
```

`r texto_pressupostos`

# Discussão

```{=html}
<!-- Sugestão de escrita: relacione a diferença à afirmação inicial, discuta
o tamanho do efeito e as limitações. Significância não descreve mecanismo. -->
```

A diferença estimada responde à afirmação publicitária dentro dos limites deste experimento. O tamanho do efeito distingue a existência da diferença da sua relevância prática. Como o ensaio usou poucas réplicas e condições controladas, a generalização para a produção pede repetição e a consideração de fatores não representados, como temperatura, salinidade e densidade de cultivo.

`r texto_welch`

# Conclusão

```{=html}
<!-- Sugestão de escrita: responda ao objetivo e delimite o alcance. -->
```

`r texto_sintese`

# Disponibilidade dos dados e do código

O projeto reúne a cópia local dos dados, o script comentado `R/analise.R` e dois documentos Quarto. O caderno HTML apresenta o percurso completo com a exploração e o detalhe dos pressupostos; este documento seleciona os resultados principais. Ambos executam a mesma análise. As tabelas em CSV, as figuras em PNG e o registro do ambiente ficam em `saida/`, seguindo a proposta de tornar dados, métodos e produtos rastreáveis [@marwick2018].

# Referências
