---
title: "Crescimento de Artemia sob duas rações"
subtitle: "Caderno completo · da planilha à interpretação do teste t"
author: "EAPA — Estatística Aplicada à Pesca e Aquicultura com R"
date: today
format:
  html:
    theme: [cosmo, ocean.scss]
    title-block-banner: "#0F3B5F"
    toc: true
    toc-depth: 2
    number-sections: true
    code-fold: true
    code-summary: "Ver código de apresentação"
    code-tools: true
    embed-resources: true
    fig-width: 7
    fig-height: 4.6
    fig-dpi: 150
execute:
  echo: true
---

```{r}
#| label: executar-analise
#| include: false
here::i_am("relatorios/relatorio_completo.qmd")
source(here::here("R", "analise.R"), encoding = "UTF-8")
```

# Como usar este caderno

Uma fábrica de ração afirma, em campanha publicitária, que a ração de farelo de arroz (A) faz a *Artemia salina* crescer mais rápido do que a de farelo de babaçu (B). Este caderno acompanha o percurso de responder a essa afirmação com dados: olhar as medidas, conferir os pressupostos, aplicar o teste *t* e interpretar o resultado com honestidade. O Word, gerado pelo outro QMD, reúne uma versão mais curta para comunicação científica.

**Aqui os textos são sugestões para estudo e adaptação.** As notas "Para escrever" orientam a redação; substitua-as pelo seu argumento ao preparar um trabalho. Os números são recalculados a cada Render, mas o contexto e a interpretação precisam ser revistos por você.

Os cálculos vivem em `R/analise.R`, comentado na ordem do trabalho. Este documento executa o script e apresenta seus objetos. As tabelas e figuras vêm direto da memória dessa execução; os CSVs e PNGs em `saida/` são cópias para consulta e compartilhamento. Dados, métodos e saídas organizados tornam o projeto mais fácil de conferir e compartilhar, seguindo a ideia de compêndios de pesquisa [@marwick2018].

# Introdução: qual comparação queremos fazer?

**Para escrever:** apresente o problema, explique por que a comparação interessa e termine com o objetivo. Cite literatura pertinente ao desenvolver a justificativa; não atribua aos dados informações de coleta que eles não contêm.

Quando queremos comparar a média de uma variável numérica entre dois grupos, a ferramenta clássica é o teste *t*. Ele responde a uma pergunta direta: a diferença que vejo entre as médias amostrais é grande o bastante para não ser obra do acaso? Por assumir dados aproximadamente normais, faz parte da família dos testes paramétricos, os de maior poder quando seus pressupostos se sustentam.

O objetivo é verificar se a taxa média de crescimento da *Artemia* difere entre as duas rações e, se diferir, qual apresenta a maior média. A pergunta é: **a ração A cresce, em média, mais que a ração B?**

# Material e métodos: o que entrou na análise?

**Para escrever:** identifique a fonte, a unidade observacional, as variáveis, o modelo, o nível de confiança e os pressupostos avaliados.

## Origem e delineamento

A unidade experimental é o aquário. `r texto_amostra` Cada aquário foi mantido sob condições idênticas e sorteado ao acaso entre as duas rações, de modo que cada medida é uma réplica independente, sem pseudo-replicação. A cópia local dos dados está em `dados/brutos/artemia.csv`.

```{r}
#| label: tbl-descritiva
#| tbl-cap: "Resumo da taxa de crescimento por ração. DP: desvio padrão; EP: erro padrão da média."
flextable_ocean(tabela_descritiva_exibir)
```

**O que conferir:** as médias sugerem uma diferença? A dispersão (DP) é parecida entre as rações? Amplitudes muito diferentes já antecipam o exame das variâncias.

## Modelo e decisões de análise

Comparamos as médias por um teste *t* para duas amostras independentes, com intervalos de confiança de `r ic_percentual`% e nível de significância de `r fmt(100 * alfa, 0)`%. Antes do teste, examinamos a normalidade dentro de cada grupo com Shapiro-Wilk e a igualdade de variâncias com o teste *F*. Quando as variâncias são compatíveis, usamos o *t* de Student; quando são duvidosas, a escolha segura é o *t* de Welch [@student1908; @zar2010]. O tamanho do efeito é medido pelo *d* de Cohen [@cohen1988].

# Exploração: conhecer antes de testar

Procure a posição das médias, a dispersão de cada grupo e possíveis valores destoantes. A sobreposição das caixas antecipa o quanto a diferença pode ser clara.

```{r}
#| label: fig-caixa
#| fig-cap: "Distribuição da taxa de crescimento por ração; cada ponto é um aquário."
grafico_caixa
```

# Resultados: o que o teste mostra?

**Para escrever:** comece pela amostra; relate a direção, a magnitude, o intervalo de confiança e o tamanho do efeito. Use os objetos do R para inserir os números. Diferencie significância estatística de importância prática.

## A saída bruta, uma vez

A saída abaixo ajuda você a reconhecer o resultado de `t.test()` fora deste projeto: as médias de cada grupo, a estatística *t*, os graus de liberdade, o *p*-valor e o intervalo de confiança da diferença. Nas tabelas seguintes, os mesmos números ganham uma apresentação própria.

```{r}
#| label: console-teste
teste_t
```

## Estimativas e incerteza

`r texto_resultado`

`r texto_efeito`

```{r}
#| label: tbl-teste
#| tbl-cap: "Resultado do teste t: método, diferença de médias, intervalo de confiança, t, graus de liberdade, p e tamanho do efeito."
flextable_ocean(tabela_teste)
```

```{r}
#| label: fig-medias
#| fig-cap: "Média de cada ração com intervalo de confiança de 95%. As barras não se sobrepõem quando a diferença é mais clara."
grafico_medias
```

# Pressupostos: até onde podemos confiar no teste?

`r texto_pressupostos`

```{r}
#| label: tbl-pressupostos
#| tbl-cap: "Testes dos pressupostos do teste t."
flextable_ocean(tabela_pressupostos)
```

::::: {.content-visible when-format="html"}

## Detalhe dos testes de pressupostos {.unnumbered}

::: {.callout-note}
## Shapiro-Wilk (normalidade dentro de cada grupo)

H0: os dados do grupo seguem distribuição normal.
H1: os dados do grupo se afastam da normalidade.

Ração A: `r formatar_p(p_shapiro_A, no_texto = TRUE)`. Ração B: `r formatar_p(p_shapiro_B, no_texto = TRUE)`.
`r frase_normalidade`.
:::

::: {.callout-note}
## Teste F (igualdade de variâncias)

H0: as variâncias das duas rações são iguais.
H1: as variâncias das duas rações são diferentes.

Estatística F(`r teste_variancia$parameter[1]`, `r teste_variancia$parameter[2]`) = `r fmt(unname(teste_variancia$statistic))`; `r formatar_p(p_variancia, no_texto = TRUE)`.
`r frase_variancia`.
:::

Lembrete de leitura: um *p* acima de `r fmt(alfa, 2)` significa que não há evidência para rejeitar o pressuposto, e não prova de que ele seja verdadeiro. As frases são escritas conforme o resultado de cada teste.

`r texto_welch`

:::::

# Discussão: voltar à pergunta

**Para escrever:** relacione a diferença estimada à afirmação inicial, discuta o tamanho do efeito e exponha limitações. Uma diferença significativa não descreve, sozinha, o mecanismo biológico.

A comparação responde à campanha publicitária dentro dos limites deste experimento: um DIC com poucas réplicas por ração e condições controladas de laboratório. O tamanho do efeito ajuda a separar "existe diferença" de "a diferença importa". Antes de generalizar para a produção, convém repetir o experimento e considerar variações de temperatura, salinidade e densidade não representadas aqui.

# Conclusão

**Para escrever:** responda ao objetivo em poucas frases, no alcance efetivamente estudado. Evite recomendações de manejo que esta análise não avaliou.

`r texto_sintese`

# Reproduzir e adaptar

Abra `teste-t-artemia.Rproj` no RStudio. Depois de instalar os pacotes listados no README, reinicie o R e clique em Render neste documento ou no `relatorio_artigo.qmd`. O script lê a planilha local e recria tabelas, figuras e a base processada. Os CSVs usam ponto e vírgula e vírgula decimal para abrir bem no Excel em português.

**Para praticar:** refaça o teste com `var.equal = FALSE` (Welch) e compare; troque a hipótese para unilateral com `alternative = "greater"` e discuta quando isso se justifica; localize na planilha o aquário de maior e de menor crescimento em cada ração.

## Ambiente computacional

O registro abaixo também é gravado em `saida/sessionInfo.txt`. Ele informa o ambiente usado nesta execução.

```{r}
#| label: ambiente
#| echo: false
cat(registro_ambiente, sep = "\n")
```

# Referências
